【裁判字號】    90,易,557
【裁判日期】    900529
【裁判案由】    違反農會法
【裁判全文】
臺灣桃園地方法院刑事判決                            九十年度易字第五五七號
    公  訴  人  臺灣桃園地方法院檢察署檢察官
    被      告  甲○○
    被      告  乙○○
右列被告等因違反農會法案件，經檢察官提起公訴（九十年度偵字第三七八０號、第
三七八一號），本院判決如左：
        主  文
甲○○共同農會之選舉，對於有選舉權之人，交付財物，而約其選舉權為一定之行使
，處有期徒刑肆月，如易科罰金以參佰元折算壹日。
乙○○農會之選舉，有選舉權之人，收受財物，而許以其選舉權為一定之行使，處有
期徒刑貳月，如易科罰金以參佰元折算壹日，緩刑貳年。扣案之洋酒壹瓶沒收。
        事  實
一、甲○○係桃園縣龍潭鄉農會九龍農事小組第十四屆會員代表選舉之候選人，經友
    人丙○○（未經起訴另行告發）告知其堂哥乙○○係與甲○○居住同村，為桃園
    縣龍潭鄉九龍農事小組第十四屆會員代表選舉有選舉權之人，甲○○、丙○○二
    人不思以民主方式尋求支持，為達勝選目的，竟以交付財物之不正方式為其競選
    之手段，二人基於犯意之聯絡，於民國九十年二月十二日下午七時許之競選期間
    ，相約攜帶茶葉先在桃園縣中壢市○○路、國聯街口的萊爾富便利商店旁見面後
    再共赴乙○○位於桃園縣龍潭鄉○○村○○路三一七巷六十弄十五號址住處拜訪
    。於偕行途中，因甲○○未攜茶葉同往，隨即共同至前開萊爾富便利商店內，由
    甲○○出資購買價值新臺幣（下同）六百八十元之三多利（ＳＵＮＴＯＲＹＯＬ
    Ｄ）洋酒一瓶。於抵達乙○○住處後，由丙○○先向乙○○稱：甲○○與你同選
    區且要選代表，要支持投票給甲○○等語；甲○○另以：這次選舉要多多幫忙，
    拜託拜託等語請求乙○○於該次會員代表投票時將票投給甲○○，而約為選舉權
    一定之行使；乙○○亦應允將投票給甲○○，甲○○並將前開所購之洋酒一瓶贈
    與乙○○。迄同年二月二十六日下午八時十五分許，檢調人員循監聽結果前往乙○○之住處搜索，當場扣得該瓶洋酒而查獲。
二、案經臺灣桃園地方法院檢察署檢察長分案指示該署檢察官指揮法務部調查局桃園
    調查站調查後自動檢舉偵查起訴。
        理  由
一、訊據被告甲○○固對其係桃園縣龍潭鄉農會九龍農事小組第十四屆會員代表選舉
    之候選人，且於右開時地經證人丙○○陪同攜帶扣案洋酒一瓶至被告乙○○住處
    拜訪一節坦承不諱；而質之被告乙○○則不否認其係桃園縣龍潭鄉農會九龍農事
    小組第十四屆會員代表選舉有選舉權人，且於前述時地，接受證人丙○○及被告
    甲○○之拜票後應允支持被告甲○○，並收下扣案洋酒一瓶等情。惟均矢口否認
    涉有違反農會法之犯行，被告甲○○辯稱：伊係從事茶葉買賣，拜訪朋友均會帶
    茶葉，惟因正值選舉期間，心想應避免送禮，故未帶茶葉，後來是因丙○○說已
    經很久未到訪且正值過年期間空手去不好意思，而伊認為係伊拜託丙○○帶伊造
    訪乙○○，所以才出錢買了一盒禮盒前往。到乙○○住處後，僅丙○○將伊介紹
    給乙○○，丙○○及伊均未向乙○○拜票，伊絕無送禮買票之意云云；另被告乙○○則以：其於甲○○拜票時，為顧及一同陪往拜票之堂弟丙○○面子，所以允
    稱會將票投給甲○○；其以為該禮物是堂弟丙○○所送之禮，還說兄弟間不用這
麼客氣，係因甲○○、丙○○堅持要其收下並隨即離去，其才留下該瓶洋酒等語
    置辯。
二、經查：
   （一）被告甲○○係參與桃園縣龍潭鄉農會第十四屆會員代表選舉之候選人一節
         ，業據被告甲○○於檢、調及本院調查時均供承不諱，並有桃園縣龍潭鄉
         農會第十四屆改選會員代表候選人登記速報表（九龍）、龍潭鄉農會第十
         四屆會員代表選舉得票名單各乙份，附於九十年度偵字第三七八一號偵查
         卷第三十頁、第二十二頁可稽，是被告甲○○確係該次農會會員代表選舉
         之候選人。又被告乙○○就該次桃園縣龍潭鄉農會九龍農事小組會員代表
         選舉，為有選舉權之農會會員，除據被告乙○○供承不諱外，並有桃園縣
         龍潭鄉農會九龍農事小組選選人名冊乙份，附於九十年度偵字第三七八一
         號偵查卷第三十三頁可按，是被告乙○○確係該次農會會員代表選舉中，
         有選舉權之人。
   （二）又按共同被告所為不利益於己之陳述，固有證明其他共同被告犯罪之證據
         ，但其陳述須無瑕疵可指，且該陳述有無疑竇，能否採信，法院應依刑事
         訴訟法第二百七十條第二項之規定，於職權範圍內，調查其他必要之證據
      ，以察其是否與事實相符（最高法院二十年上字第一八七五號、三十一年
         上字第二四二三號、四十六年臺上字第四一九號判例意旨參照）。本件共
         同被告乙○○於檢察官偵查時及本院九十年四月十八日調查時分別供稱：
         「‧‧‧，我堂弟（即丙○○）叫我支持甲○○，當時甲○○在旁，他對
         我說拜託，拜託，我就收下乙瓶洋酒。」等語（九十年度選他字第五五號
         卷第六頁背面參照）、「丙○○有說要我支持甲○○，我就說好沒問題，
         當時甲○○也有對我說，這次選舉多多幫忙。」、「我確實是該次農會會
         員代表有選舉權的人，且當天甲○○確實有帶禮盒來拜訪我，並也有向我
         拜票，‧‧‧。」（本院該日訊問筆錄參照）等語屬實，核與證人即與被
         告甲○○共同向被告乙○○拉票之丙○○於檢察官調查及本院九十年四月
         十八日時證稱：「（問：之前逢年過節，甲○○有無向乙○○送禮？）沒
         有。」、「（問：這次送禮純為選舉之事？）對的。他說空手去不好意思
         。」、「（問：送禮之事，何人提議？）是甲○○去超商買，我還說免了
         。」（九十年度選他字第五五號卷第十四頁參照）、「‧‧‧到乙○○家
         後，只有我們三人在客廳，甲○○並將那袋剛買的東西隨手放在自己的腳
         邊，放下後就向乙○○拜年並拜票，拜完票後，甲○○就向乙○○說這個
         東西給你，‧‧‧。」、「當初是甲○○先進便利商店，我過了幾分鐘才
         進去，我印象中並沒有要甲○○送禮，且在便利商店我也沒有要搶著付錢
         ，我進便利商店時甲○○剛結完帳。」、「（問：到乙○○家後你與程漢
         州各說了什麼話？）我先對乙○○說：『甲○○是你們同一村的選區，且
         是會員可以選代表，你要投給甲○○』」等語情節相符，此外，並有萊爾
         富便利商店龍潭店於九十年二月十二日十九時二十一分販售洋酒之發票影
         本一紙附於九十年度偵字第三七八一號卷第二十九頁可稽及扣案洋酒一瓶
         足資佐證。蓋被告甲○○雖於農曆過年期間至被告乙○○住處拜訪，惟因
         被告甲○○與被告乙○○並非舊識，此次拜訪之目的無疑係為爭取被告廖
         勝雄於該次農會會員代表選舉時，將票投給被告甲○○，其復攜帶禮品前
         往拜訪，衡之常情當係欲交付財物，而向有選舉權之被告乙○○尋求支持
         而約定為一定選舉權之行使。綜上所述，共同被告乙○○自調查局偵訊至
         本院調查、審理，其供詞均一致無瑕疵，且與事實相符，足資作為認定被
         告甲○○確與證人丙○○共同向有農會會員代表選舉權之被告乙○○拜票
         ，並約定被告乙○○需將票投給具候選人資格之被告甲○○，且交付前開
         扣案洋酒一瓶。被告甲○○先於檢察官偵查時辯稱僅去拜票未帶洋酒，復
         於本院調查時另辯稱雖有帶洋酒拜訪被告乙○○，惟其並未拜票云云，顯
         均係事後卸責之詞，委無足採，事證明確，被告甲○○犯行堪予認定。
   （三）再者，被告乙○○雖辯稱其會應允投票給被告甲○○係為顧及證人丙○○
         之面子；且收下禮品係誤以為該禮品是證人丙○○所贈云云。惟查：被告
         乙○○於檢察官偵訊時，曾供認：「‧‧‧，當時甲○○在旁，他對我說
         拜託，拜託，我就收下乙瓶洋酒。」等語，核與證人丙○○於檢察官偵訊
         及本院調查時均證稱：「‧‧‧，經我引介下，甲○○向我堂哥拜票，程
         漢州並將洋酒交予我堂哥，並請其支持，我堂哥有推卻，並說『不用這麼
         工夫』，他後來將洋酒收下。」、「‧‧‧拜完票後，甲○○就向乙○○
       說這個東西給你，‧‧‧。」等語屬實，是被告乙○○確實明知扣案洋酒
         一瓶，應係被告甲○○所贈；又每逢選舉期間，政府即藉由各種媒體呼籲
         選民收受拜票者所贈禮品係不法行為，而被告乙○○竟仍於剛接受拜票並
         應允投票支持後，隨即接受拜票者所餽贈禮品，衡之常情其當知該禮品係
         接受拜票所得財物。蓋殊難想像欲交付財物予有選舉權之人，會一邊拜票
         ，一邊送禮；而收受財物之人，會一邊應允投票權為一定之行使，一邊收
         禮。倘就農會法規範做如此限縮之解釋，將無構成要件該當之可能，該條
         為矯正基層選舉選風之規定，亦將成為具文。是被告乙○○確實於接受被
         告甲○○拜票後，收受扣案洋酒一瓶，並許其會將票投給被告甲○○之選
         舉權一定行使，被告乙○○前開辯稱，顯係避重就輕之詞，不足採信，事
         證明確，被告乙○○犯行足堪認定。
二、核被告甲○○係犯農會法第四十七條之一第一項第二款之罪；而被告乙○○所為
    ，則犯同項第一款之罪。又證人丙○○雖稱曾阻止被告甲○○送禮，惟其於偵查
    時已證述：「（問：這次送禮純為選舉之事？）對的，他說空手去不好意思。」
    等語，足見證人丙○○明知被告甲○○欲攜帶財物前往拜票，確仍攜同被告甲○○前往，且於介紹被告甲○○予被告乙○○時，復要求被告乙○○將票投給被告
    甲○○，被告甲○○與證人丙○○間，就上開犯行，顯有犯意聯絡，且均已分擔
    實施農會法第四十一條之一第一項第二款之客觀構成要件，係共同正犯，被告甲○○應依刑法第二十八條規定，論以共同正犯。爰審酌被告甲○○、乙○○均為
    農會會員，詎不知自律，竟在以服務農民為宗旨之基層農會選舉會員代表之選舉
    中，分別以財物賄賂農會會員約其投票權為一定之行使，及收受財物許為一定選
    舉權之行使，而破壞應以公正清廉行之之選舉文化，敗壞基層農會選風，並使農
    會之運作及宗旨遭受扭曲變質，對國家社會之基層重要法人組織產生嚴重之危害
    ，惟被告乙○○犯後尚能坦承犯行，且於調查單位搜索時，主動交付扣案洋酒配
    合調查，犯後態度良好等一切情狀，分別量處如主文所示之刑，並均諭知易科罰
    金之折算標準。末查被告乙○○前未曾受有期徒刑以上刑之宣告，此有臺灣高等
    法院被告全國前案紀錄表在卷可按，經此刑之宣告後，應知警惕而無再犯之虞，
    本院因認暫不執行其刑為當，予以宣告如主文所示之緩刑期間，用啟自新。至公
    訴人就被告甲○○雖求處有期徒刑一年，惟本院已兼顧法、理而量處如主文所示
    之刑，自無從照准，併此敘明。末扣案之洋酒為被告乙○○犯農會法第四十七條
    之一第一項之罪，所受之財物，已如前述，爰依同條第二項前段予以沒收。
三、末經本院調查、審理結果，認證人丙○○與被告甲○○共同違反農會法第四十七
    條之一第一項第二款之罪，已如前述；惟偵查機關尚未就證人丙○○涉犯部分發
    動偵查，爰依刑事訴訟法第二百四十一條之規定，告發此部分之犯罪嫌疑，並發
    由檢察機關另為妥適之處理。
據上論斷，應依刑事訴訟法第二百九十九條第一項前段，農會法第四十七條之一第一
項第一款、第二款、同條第二項前段，刑法第十一條前段、第二十八條、第四十一條
第一項、第七十四條第一款，罰金罰鍰提高標準條例第一條前段、第二條，判決如主
文。
本案經檢察官林安紜到庭執行職務。
中      華      民      國    九十      年      五      月    二十九    日
                                  臺灣桃園地方法院刑事第六庭
                                      審判長法  官  孫 惠 琳
       法  官  黃 永 定
                                            法  官  簡 婉 霖
右正本證明與原本無異。
如不服本判決，應於判決送達後十日內向本院提出上訴狀( 應附繕本 )，上訴於
臺灣高等法院。
                                            書記官  王 泰 元
中      華      民      國    九十      年      六      月      一      日
附錄論罪科刑依據之法條：
農會法第四十七條之一
農會之選舉有左列行為之一者，處三年以下有期徒刑，得併科三萬元以下
罰金：
一  有選舉權之人，要求、期約或收受財物或其他不正利益，而許以不行
    使其選舉權或為一定之行使者。
二  對於有選舉權之人，行求、期約或交付財物或其他不正利益，而約其
    不行使選舉權或為一定之行使者。
三  對於候選人行求、期約或交付財物或其他不正利益，而約其放棄競選
    或為一定之競選活動者。
四  候選人要求、期約或收受財物或其他不正利益，而許以放棄競選或為
    一定之競選活動者。
犯前項之罪者，所收受之財物沒收之。如全部或一部不能沒收時，追徵其
價額。


司法院資訊處製作；財團法人民間司法改革基金會備份。
